# GAM avec plusieurs termes non-linéaires

## GAM à plusieurs variables

Avec les GAMs, il est facile d'ajouter des termes non-linéaires et linéaires dans un seul modèle, plusieurs termes non-linéaires ou même des interactions non-linéaires.

Dans cette section, nous allons utiliser les données de `ISIT` de nouveau. Nous allons essayer de modéliser la réponse `Sources` avec les prédicteurs `Season` and `SampleDepth` simultanément.

:::puzzle
Rappelez-vous de ce jeu de données présenté dans les sections précédentes? Le jeu de données ISIT est composé des niveaux de bioluminescence (`Sources`) en fonction de la profondeur, des saisons et des différentes stations.
:::

Tout d'abord, nous devons convertir notre prédicteur qualitatif (`Season`) en facteur.

```{r}
head(isit)
isit$Season <- as.factor(isit$Season)
```

Commençons par un modèle de base comprenant un terme non-linéaire (`SampleDepth`) et un facteur qualitatif (`Season` avec 2 niveaux).

```{r}
basic_model <- gam(Sources ~ Season + s(SampleDepth), data = isit, method = "REML")
basic_summary <- summary(basic_model)
```

La sortie de `p.table` donne des informations sur les termes paramétriques :

```{r}
basic_summary$p.table
```

Le tableau `s.table` nous donne donne des informations sur le terme non-linéaire :

```{r}
basic_summary$s.table
```

:::explanation
Les `edf` indiqués dans le `s.table` sont les **degrés effectifs de liberté** (EDF) du terme lisse `s(SampleDepth)`. Plus le nombre de degrés de liberté est élevé, plus les splines sont complexes et ondulées.

Lorsqu'un terme a une valeur EDF proche de 1, il est sur le point d'être un terme linéaire. Des valeurs plus élevées indiquent que la courbe spline du terme est plus ondulée, ou en d'autres termes, fortement non-linéaire.
:::

Dans notre modèle de base, les EDF de la fonction lisse `s(SampleDepth)` sont ~9, ce qui suggère une courbe fortement non-linéaire.

Traçons les termes lissés (`s(SampleDepth)`) et linéaires (`Season`) de notre modèle ajusté:

```{r}
plot(basic_model, all.terms = TRUE, page = 1)
```

:::puzzle
Que nous montrent ces graphiques sur la relation entre la bioluminescence, la profondeur de l'échantillon et les saisons?
:::

La bioluminescence varie de manière non-linéaire sur le gradient `SampleDepth`, avec des niveaux de bioluminescence les plus élevés à la surface, suivis d'un second maximum plus petit, juste au-dessus d'une profondeur de 1500, avec des niveaux décroissants à des profondeurs plus basses.

Il y a également une différence prononcée dans la bioluminescence entre les saisons, avec des niveaux élevés pendant la saison 2, par rapport à la saison 1.

## Degrés de liberté effectifs (edf)

Revenons sur le concept de degrés de liberté effectifs (EDF).

Les degrés de liberté effectifs nous donnent beaucoup d'informations sur la relation entre les prédicteurs du modèle et les variables de réponse. Vous reconnaissez peut-être le terme "degrés de liberté" suite à des ateliers précédents sur les modèles linéaires, mais attention ! Les degrés de liberté effectifs d'un GAM sont estimés différemment des degrés de liberté d'une régression linéaire, et sont interprétés différemment.

Dans la régression linéaire, les degrés de liberté du *modèle* sont équivalents au nombre de paramètres libres non redondants, $p$, dans le modèle (et les degrés de liberté *résiduels* sont égaux à $n-p$).

Parce que le nombre de paramètres libres des splines de lissage (tel que les GAMs) est souvent difficile à définir, les **EDF** sont liés à $\lambda$, où l'effet de la pénalité est de réduire les degrés de liberté.

La limite supérieure d'**EDF** est déterminée par les dimensions de base $k$ de la fonction lisse (les **EDF** ne peut pas dépasser $k-1$)

En pratique, le choix exact de $k$ est arbitraire, mais il devrait être **suffisamment grand** pour permettre une fonction lisse suffisamment complexe.

Nous discuterons du choix de $k$ dans la section [SECTION HERE].

:::explanation
Des EDF plus élevés impliquent des splines plus complexes et plus ondulées.

Lorsqu'un terme a une valeur EDF proche de 1, il est sur le point d'être un terme linéaire. Des valeurs plus élevées indiquent que le terme est plus ondulé, ou en d'autres termes, plus non-linéaire!
:::


## GAM à plusieurs variables linéaires et lisses

Nous pouvons ajouter un second terme, `RelativeDepth`, mais spécifier une relation linéaire avec `Sources`.

```{r}
two_term_model <- gam(Sources ~ Season + s(SampleDepth) + RelativeDepth,
                      data = isit, method = "REML")
two_term_summary <- summary(two_term_model)
```

L'estimation du coefficient de régression pour ce nouveau terme linéaire, `RelativeDepth`, sera présenté dans le tableau `p.table`. Rappelez-vous, le tableau `p.table` montre des informations sur les effets paramétriques (termes linéaires) :

```{r}
two_term_summary$p.table
```

Dans `s.table`, nous trouverons encore une fois le terme non-linéaire, `s(SampleDepth)`, et son paramètre de courbure (`edf`). Rappelez-vous, le tableau `s.table` montre des informations sur les effets additifs (termes non-linéaires):

```{r}
two_term_summary$s.table
```

Regardons les relations entre les prédicteurs linéaires et non-linéaires et notre variable réponse.

```{r}
plot(two_term_model, page = 1, all.terms = TRUE)
```

## GAM à plusieurs variables

Si nous voulons vérifier que la relation entre `Sources` et `RelativeDepth` est non-linéaire, on peut modéliser `RelativeDepth` avec une fonction non-linéaire. Dans ce modèle, nous aurions deux termes lisses:

```{r}
two_smooth_model <- gam(Sources ~ Season + s(SampleDepth) + s(RelativeDepth), 
                        data = isit, method = "REML")
two_smooth_summary <- summary(two_smooth_model)
```

L'estimation du coefficient de régression pour le seul terme linéaire, `Season`, sera présenté dans le tableau `p.table`. Rappelez-vous, le tableau `p.table` montre des informations sur les effets paramétriques (termes linéaires) :

```{r}
two_smooth_summary$p.table
```

Dans `s.table`, nous trouverons maintenant deux termes non-linéaires, `s(SampleDepth)` et `s(RelativeDepth)`, et leurs paramètres de courbure (`edf`). Rappelez-vous, le tableau `s.table` montre des informations sur les effets additifs (termes non-linéaires):

```{r}
two_smooth_summary$s.table
```

Regardons les relations entre les prédicteurs linéaires et non-linéaires et notre variable réponse.

```{r}
plot(two_smooth_model, page = 1, all.terms = TRUE)
```

:::puzzle
Pensez-vous que la performance de notre modèle est amélioré par l'ajout de ce nouveau terme non-linéaire, pour mieux représenter la relation entre la bioluminescence et la profondeur relative?
:::

Comme précédemment, nous pouvons comparer nos modèles avec AIC pour tester si le terme non-linéaire améliore la performance de notre modèle:

```{r}
AIC(basic_model, two_term_model, two_smooth_model)
```

On peut voir que `two_smooth_model` a la plus petite valeur AIC. Le modèle le mieux ajusté comprend donc deux fonctions non-linéaires pour `SampleDepth` et `RelativeDepth`, et un terme linéaire pour `Season`.


## Défi 2

Pour notre deuxième défi, nous allons développer notre modèle en ajoutant des variables qui, selon nous, pourraient être des prédicteurs écologiquement significatifs pour expliquer la bioluminescence. 

__1.__ Créez deux nouveaux modèles: Ajoutez la variable `Latitude` à `two_smooth_model`, premièrement comme paramètre linéaire, et ensuite comme fonction non-linéaire.

__2.__ Est-ce que `Latitude` est un terme important à inclure dans le modèle? La `Latitude` a-t-elle un effet linéaire ou non-linéaire? 

Utilisez des graphiques, les tables des coefficients et la fonction `AIC()` pour répondre à ces questions.

### Défi 2: Solution

__1.__ Créez deux nouveaux modèles: Ajoutez la variable `Latitude` à `two_smooth_model`, premièrement comme paramètre linéaire, et ensuite comme fonction non-linéaire.

```{r}
# Ajouter Latitude comme terme linéaire
three_term_model <- gam(Sources ~ 
                          Season + s(SampleDepth) + s(RelativeDepth) + 
                          Latitude, 
                        data = isit, method = "REML")
(three_term_summary <- summary(three_term_model))
```

```{r}
# Ajouter Latitude comme terme non-linéaire
three_smooth_model <- gam(Sources ~ 
                            Season + s(SampleDepth) + s(RelativeDepth) + 
                            s(Latitude),
                          data = isit, method = "REML")
(three_smooth_summary <- summary(three_smooth_model))
```


__2.__ Est-ce que `Latitude` est un terme important à inclure dans le modèle? La `Latitude` a-t-elle un effet linéaire ou non-linéaire?

Commençons par visualiser les 4 effets qui sont maintenant inclus dans chaque modèle:

```{r}
plot(three_term_model, page = 1, all.terms = TRUE)
```

```{r}
plot(three_smooth_model, page = 1, all.terms = TRUE)
```

Nous devrions également examiner nos tableaux de coefficients. Qu'est-ce que les EDF nous disent à propos de _l'ondulation_, ou la non-linéarité, des effets de nos prédicteurs?

```{r}
three_smooth_summary$s.table
```

Les EDF sont tous élevés pour nos variables, y compris `Latitude`. Cela nous indique que `Latitude` est assez _ondulée_, et qu'elle ne devrait probablement pas être incluse comme terme linéaire.

Avant de décider quel modèle est le "meilleur", nous devrions tester si l'effet `Latitude` est plus approprié comme terme linéaire ou lisse, en utilisant `AIC()`:

```{r}
AIC(three_smooth_model, three_term_model)
```

Notre modèle incluant la `Latitude` comme terme _non-linéaire_ a un score AIC inférieur, ce qui signifie qu'il est plus performant que notre modèle incluant la `Latitude` comme terme _linéaire_. 

Mais, est-ce que l'ajout de `Latitude` comme prédicteur non-linéaire améliore réellement notre "meilleur" modèle (`two_smooth_model`)?

```{r}
AIC(two_smooth_model, three_smooth_model)
```

Notre `three_smooth_model`, qui inclut `SampleDepth`, `RelativeDepth`, et `Latitude` comme termes lisses, et Season comme terme linéaire, a un score AIC inférieur à notre meilleur modèle précédent (`two_smooth_model`), qui n'incluait pas `Latitude`. 

Ceci implique que `Latitude` est en effet un prédicteur informatif non-linéaire de la bioluminescence.